臺灣高等法院刑事判決
                                    109年度上易字第515號
    上  訴  人
    即  被  告  呂彥良


    選任辯護人  粘舜權律師
                陳展誌律師
    參  與  人  長谷川國際實業有限公司
    代  表  人  呂彥良
    代  理  人  粘舜權律師
                陳展誌律師
上列上訴人即被告因詐欺等案件，不服臺灣新北地方法院108年
度易字第263號，中華民國108年11月28日第一審判決（起訴案號
：臺灣新北地方檢察署107年度偵字第12282號），提起上訴，本
院判決如下：
    主  文
原判決關於呂彥良部分，撤銷。
呂彥良共同犯詐欺得利罪，處有期徒刑肆月，如易科罰金，以新
臺幣壹仟元折算壹日；緩刑貳年，並應於判決確定後陸個月內向
公庫支付新臺幣伍萬元。
長谷川國際實業有限公司因呂彥良、張束娥犯罪而取得之未扣案
犯罪所得新臺幣壹萬伍仟貳佰肆拾元沒收，如全部或一部不能沒
收或不宜執行沒收時，追徵其價額。
    事  實
一、呂彥良於民國105年至106年間，為址設新北市○○區○○○路0號
    8樓之9長谷川食品有限公司（107年12月5日更名為長谷川國
    際實業有限公司，下稱長谷川公司）之實際負責人，綜理長
    谷川公司各項業務，包括員工薪資、申報勞工保險、就業保
    險及勞工退休金（以下分別簡稱勞保、就保、健保及勞退金
    ）提繳等；張束娥（因共同詐欺等罪、業經原審判處有期徒
    刑3月「得易科罰金」確定）則為長谷川公司之員工，負責
    包括員工薪資、申報勞保、就保、健保及勞退金提繳等業務
    。渠等均明知長谷川公司雇用員工後，應依勞工保險條例、
    就業保險法、全民健康保險法及勞工退休金條例等相關規定
    ，以員工之月薪資總額為其所屬員工投保勞保、就保並提繳
    勞退金，依「勞工保險投保薪資分級表」、「全民健康保險
    投保金額等級」「月提繳工資分級表」確實填報；且明知廖
    安田於105年6月1日至106年1月13日在長谷川公司任職（投
    保期間為105年6月2日起至106年1月17日止），實際領取長
    谷川公司之每月薪資（包括以「三節獎金分攤」為名義之經
    常性給與）為新臺幣（下同）50,000元，長谷川公司應依上
    開規定為廖安田投保上開保險及提繳勞退金，詎呂彥良及張
    束娥為使長谷川公司減少雇主應負擔之勞保、就保及健保費
    、勞退金等支出，竟基於行使業務上登載不實文書及意圖使
    長谷川公司獲得財產上不法利益之犯意聯絡，於105年6月1
    日某時許，在上址長谷川公司內，經呂彥良指示，由張束娥
    將廖安田之勞保、就保、健保及勞退金，以廖安田之「勞保
    月投保薪資、全民健康保險投保金額」為21,900元之不實事
    項，登載在業務上作成之「勞工保險加保申報表/全民健康
    保險第一、二、三類保險對象投保申報表（勞工退休金提繳
    申報表）」（下稱本案加保申報表），並於105年6月2日持
    向行政院勞動部勞工保險局（下稱勞保局）及衛生福利部中
    央健康保險署（下稱健保署）提出投保申請而行使之，以此
    種「以多報少」之方式施用詐術，致勞保局、健保署陷於錯
    誤，誤認廖安田適用該不實月薪資所對應之勞保等級、健保
    等級及月提繳工資，因此減少長谷川公司應為廖安田負擔之
    勞保、就保、健保費及勞退金提繳金額合計共28,652元（含
    勞保、就保13,080元、健保費2,600元及勞退金提繳12,972
    元），足生損害於廖安田及勞保局、健保署對保險管理、投
    保或提繳勞退金薪資申報之正確性。
二、案經廖安田訴請臺灣新北地方檢察署檢察官偵查起訴。
    理  由
壹、程序部分：
    本判決所引用證據資料（包含供述證據、文書證據等），並
    無證據證明係公務員違背法定程序所取得，又經本院審認結
    果，尚無顯有不可信之情況與不得作為證據之情形，本院審
    酌上開證據資料製作時之情況，無違法不當及證明力明顯過
    低之瑕疵，認為以之作為證據應屬適當，認有證據能力。
貳、實體部分：
一、認定被告呂彥良犯罪事實所憑之證據及理由：
  ㈠前揭犯罪事實，業據被告呂彥良於本院審理中坦承不諱，核
    與同案共同被告張束娥於原審供述情節（見原審108年度審
    易字第360號卷第62頁；原審108年度易字第263號卷，下稱
    原審易字卷，第66、108、110、390、393頁），暨證人即告
    訴人廖安田在偵查及原審審理中所述情節互核相符（見他字
    卷第23頁反面；原審易字卷第200頁至226頁、237頁至238頁
    、245頁至246頁）；此外，並有告訴人提出之本案加保申報
    表、存摺內頁、薪資單，及勞保局107年1月3日保費資字第1
    0760000640號函暨本案加保申報表、「勞工保險退保申報表
    /全民健康保險第一、二、三類保險對象退保申報表（勞工
    退休金停止提繳申報表）」（下稱本案退保申報表）、勞工
    保險被保險人投保資料表（明細）、全民健康保險保險費負
    擔金額表(三)共2份（105年1月1日生效、106年1月1日生效
    ）、投保金額分級表共2份（104年7月1日生效、106年1月1
    日生效、勞工保險投保薪資分級表共2份（105年5月1日施行
    、106年1月1日施行）、勞工保險普通事故保險費及就業保
    險保險費合計之被保險人與投保單位分擔金額表共2份（105
    年5月1日起適用、106年1月1日起適用），及勞工退休金月
    提繳工資分級表共2份（104年7月1日施行、106年1月1日生
    效）、健保署108年9月12日健保北字第1081311549號函暨本
    案加保申報表、本案退保申報表、廖安田暨3名眷屬投保於
    長谷川公司全民健保保險費負擔明細表、勞保局108年9月11
    日保納工一字第10810313960號函暨承保收件紀錄、廖安田
    君於長谷川公司105年6月至106年1月雇主原負擔及應負擔保
    險費差額明細表等（見他字卷第3、4、10至15頁；偵字卷第
    49頁；原審易字卷第333至347頁）在卷可稽。
  ㈡綜上，足認被告呂彥良前揭自白與事實相符，堪予採信。本
    案事證明確，被告詐欺犯行洵堪認定，應依法論科。
二、論罪：
  ㈠按勞工保險條例第11條、第14條第2項規定投保單位應將其所
    屬勞工（被保險人）到職等情形依法列表通知保險人；對被
    保險人之薪資調整時，應依法通知保險人。又依勞工保險條
    例施行細則第15條規定，申請投保之單位辦理投保手續時，
    應依式填具投保申請書2份及加保申報表乙份連同印鑑卡一
    份送交保險人；故上開勞工保險條例第11條、第14條第2項
    及施行細則第15條之通知表、投保薪資調整表、投保申請書
    、加保申報表等文書均係勞工保險條例對投保單位（僱主主
    或勞工所屬團體、機構）所規定之業務；另全民健康保險法
    第15條第1項規定，僱主為投保單位，則其辦理投保健保業
    務之文書，自亦係全民健康保險法對投保單位所規定之業務
    ，如虛偽製作，應構成業務登載不實罪。
  ㈡被告呂彥良為長谷川公司之實際負責人，綜理長谷川公司各
    項業務，包括員工薪資、申報勞保、就保、健保及提繳勞退
    金等業務；是長谷川公司為辦理投保上開保險及提繳勞退金
    所提出之申報表，即屬附隨渠等業務而作成之文書。又被告
    行為後，刑法第215條業於108年12月25日修正公布，並於同
    年月27日生效施行，而此次修法則係將上開條文之罰金數額
    調整換算後逕予以明定於前開各該條文中，而毋庸再引用刑
    法施行法第1條之1第2項，是經比較新舊法之結果，前開修
    正內容與罪刑無關，非屬上揭所稱之法律有變更，亦不生新
    舊法比較之問題，而應依一般法律適用原則，逕行適用裁判
    時之刑法第215條規定。是核被告呂彥良所為，係犯刑法第2
    16條、第215條之行使業務上登載不實罪及刑法第339條第2
    項、第1項之詐欺得利罪。被告呂彥良將不實事項登載於業
    務上作成之文書，進而向勞保局、健保署提出而行使之，登
    載不實之低度行為，為行使之高度行為所吸收，不另論罪。
    被告呂彥良與同案共同被告張束娥就上開犯行，有犯意聯絡
    及行為分擔，應論以共同正犯。復被告呂彥良以不實事項登
    載於本案加保申報表上，持向勞保局和健保署行使，使長谷
    川公司詐得減少各該費用支出之不法利益，為一行為觸犯二
    罪名之想像競合犯，依刑法第55條規定，應從一重之詐欺得
    利罪處斷。
  ㈢又起訴書雖僅記載被告於本案勞健保投保申報表上登載不實
    之告訴人投保薪資，持向「勞保局」行使，使長谷川公司詐
    得短繳原應由雇主分擔之「勞保費」利益等節，漏未敘及被
    告尚有向「健保署」行使本案勞健保投保申報表，且亦使長
    谷川公司詐得減少「健保費」及「勞工退休金提繳金」支出
    之利益；惟依同案共同被告張束娥於原審陳稱：本案加保申
    報表是勞、健保一起的，只要寫1份就可以，伊遞交的對象
    是勞保局，勞保局會自己把它再弄到健保署，伊只要申報1
    次就有3種性質，不需要另外就勞工退休金部分再申報1個表
    等語（見原審易字卷第191、192、377、378頁）；另勞保局
    函覆原審稱：「依本局承保異動資料表件收件處理方式，投
    保單位如需同時申報員工勞工保險及全民健康保險異動時，
    可填具勞、健保二合一表格一式二份寄送至本局，本局收件
    後將郵政掛號條碼、來文機關、表別、張數登錄本局收件系
    統，一份由本局收取處理，另一份收件後即轉送健保署派駐
    本局人員進行處理簽收。經查長谷川國際實業有限公司（變
    更前名稱為長谷川食品有限公司）確於105年6月2日以郵件
    掛號號碼923267號寄送廖安田君勞、健二合一加保表一式二
    份至局，本局已於106年6月6日妥收登錄，其中一份於105年
    6月7日轉送健保局（如附件）」等語，有該局108年9 月11
    日前揭函文暨附件存卷可考（見原審易字卷第341頁至342頁
    、345頁），均互核相符，堪認此未經起訴書敘明之部分與
    前揭經起訴而論罪科刑之行為有裁判上一罪、實質上一罪關
    係，為起訴效力所及，本院自得併予審究。
三、撤銷原審判決關於被告呂彥良部分之理由及科刑：
  ㈠原審以被告呂彥良共同犯詐欺得利罪予以論罪科刑，固非無
    見。惟查：⑴被告呂彥良於本院審理時認罪，原審未及審酌
    ，且此部分為對被告呂彥良有利事項，致原審量處之刑度已
    不相適合；⑵另原審於主文諭知「未扣案長谷川國際實業有
    限公司因呂彥良、張束娥犯罪而取得之新臺幣壹萬伍仟貳佰
    肆拾元沒收，如全部或一部不能沒收或不宜執行沒收時，追
    徵其價額。」；惟長谷川公司於原審未向原審法院聲請參與
    沒收程序，而原審法院亦未依職權裁定命長谷川公司參與沒
    收程序，在長谷川公司未參與情況下，即諭知長谷川公司因
    呂彥良、張束娥犯罪而取得之未扣案犯罪所得15,240元沒收
    ，如全部或一部不能沒收或不宜執行沒收時，追徵其價額，
    亦有未妥洽。是本件原審判決關於被告呂彥良部分既有如前
    述之瑕疵可議，自應由本院就原審判決關於呂彥良部分予以
    撤銷改判。
  ㈡爰以行為人之責任為基礎，審酌被告呂彥良身為長谷川公司
    之實際負責人，竟為貪圖節省長谷川公司勞、健保費、勞工
    退休金提繳金額等費用之支出，低報告訴人薪資，對告訴人
    權益產生莫大侵害，亦使勞、健保主管機關對於保險管理之
    正確性受損，被告呂彥良主導本案犯罪實行，並使其經營之
    長谷川公司獲得不法利益，實屬不該；兼衡長谷川公司因而
    取得之不法利益計為28,652元，金額非鉅，及被告呂彥良於
    本院認罪，暨被告犯罪之動機、目的、手段，以及生活狀況
    、品行、智識程度、與被害人間之關係、犯罪所生損害等其
    他一切情狀，量處有期徒刑4月，並諭知易科罰金之折算標
    準。
  ㈢按刑罰之目的固有處罰行為人之意義，惟依現今通行之概念
    係重在教育，並非重在懲罰；末查，被告呂彥良前未曾受有
    期徒刑以上刑之宣告，此有本院被告呂彥良前案紀錄表附卷
    可憑，本案被告因一時失慮致罹刑典，犯罪情節俱尚未至無
    可原宥之程度，且被告於本院審理時已坦承犯行，本院認其
    經此偵審程序之教訓，當知警惕而無再犯之虞，綜核上開各
    情認對被告所宣告上開之刑以暫不執行為適當，爰依刑法第
    74條第1項第1款之規定，併宣告緩刑2年，以啟自新。按緩
    刑宣告，得斟酌情形，命犯罪行為人向公庫支付一定之金額
    ，刑法第74條第2項第4款定有明文。本院為確保被告呂彥良
    能記取教訓、建立尊重法治之正確觀念，認仍有課予一定負
    擔之必要，參酌其資力，復考量所犯情節、所生危害等情，
    爰依刑法第74條第2項第4款，諭知被告呂彥良於判決確定後
    6月內應向公庫支付5萬元。如被告呂彥良未遵循本院諭知之
    上開緩刑期間所定負擔，且情節重大者，足認原宣告之緩刑
    難收其預期效果，而有執行刑罰之必要者，檢察官得依同法
    第75條之1第1項第4款規定，聲請撤銷本件緩刑之宣告，併
    此指明。
四、第三人參與沒收：
  ㈠按刑法第38條之1第1項規定：「犯罪所得，屬於犯罪行為人
    者，沒收之。但有特別規定者，依其規定」；第2項規定：
    「犯罪行為人以外之自然人、法人或非法人團體，因下列情
    形之一取得犯罪所得者，亦同：一、明知他人違法行為取得
    。二、因他人違法行為而無償或以顯不相當之對價取得。三
    、犯罪行為人為他人實行違法行為，他人因而取得。」；第
    5項規定：「犯罪所得已實際合法發還被害人者，不予宣告
    沒收或追徵」。因此，修正後刑法擴大沒收之主體範圍，除
    沒收犯罪行為人取得之犯罪所得外，第三人若非出於善意之
    情形，包括明知他人違法行為而取得，因他人違法行為而無
    償或以顯不相當對價取得、或犯罪行為人為他人實行違法行
    為，而他人因而取得犯罪所得時，均得沒收之。因此，修正
    後刑法擴大沒收之主體範圍，除沒收犯罪行為人取得之犯罪
    所得外，第三人若非出於善意之情形，包括明知他人違法行
    為而取得，因他人違法行為而無償或以顯不相當對價取得、
    或犯罪行為人為他人實行違法行為，而他人因而取得犯罪所
    得時，均得沒收之。
  ㈡按財產可能被沒收之第三人得於本案最後事實審言詞辯論終
    結前，向該管法院聲請參與沒收程序。第三人未為第1項聲
    請，法院認有必要時，應依職權裁定命該第三人參與沒收程
    序，刑事訴訟法第455條之12第1項、第3項前段分別定有明
    文。被告呂彥良及已確定同案共同被告張束娥未據實申報告
    訴人之薪資予勞保局、健保署，致長谷川公司減省於告訴人
    上開受僱期間應繳付之勞工保險費、就保保險費、健保費及
    勞退金提繳共計28,652元，業如前所認定；此部分長谷川公
    司因而減省之金錢，係因被告呂彥良及已確定同案共同被告
    張束娥之違法行為而取得，屬長谷川公司因他人違法行為而
    無償取得之物；且長谷川公司就上開金額尚未經勞保局、健
    保署依全民健康保險法第89條第1款、勞工退休金條例第52
    條、第31條第1項等規定，就上開減省費用由勞動部、健保
    署依法補收、追繳；則對長谷川公司此部分不法所得宣告沒
    收，並無過苛之虞，本應依刑法第38條之1第2項第2款、第3
    項規定，諭知沒收，並於全部或一部不能沒收或不宜執行沒
    收時，追徵其價額；然就勞工退休金提繳部分，業經臺灣新
    北地方法院以106年度勞訴字第98號判決長谷川公司應提撥1
    3,412元至告訴人之勞工退休金專戶確定，且告訴人亦表示
    長谷川公司已依判決主文給付等語（見原審易字卷第200、2
    01頁），此部分即應依刑法第38條第5條規定扣除不予沒收
    ，其餘15,240元（計算式：28,652元－13,412元＝15,240元）
    ，仍屬長谷川公司之本案犯罪所得，並經本院於審理期間依
    職權裁定命第三人長谷川參與沒收程序；本院審理期日，並
    通知長谷川公司到庭，其代表人於本院審理期日均稱：沒意
    見等語。是長谷川公司因呂彥良、張束娥犯罪而取得之未扣
    案犯罪所得15,240元沒收，如全部或一部不能沒收或不宜執
    行沒收時，追徵其價額。又第三人長谷川公司雖因本案短報
    投保薪資經主管機關，依勞工保險條例第72條第3項之規定
    裁罰13,108元，並繳納完竣，惟此乃其作為義務違反之行政
    裁罰，與刑罰不法得利之沒收、剝削係屬二事、本質不同，
    不應援為沒收諭知過苛與否之判準，辯護人主張應扣抵、避
    免過苛，難認有理，附此說明。
  ㈢至被告呂彥良持向勞保局、健保署行使之本案加保申報表共2
    份，雖為被告2人犯罪所用之物，然已交付勞保局、健保署
    執有，非屬被告2人所有之物，爰不予宣告沒收，一併敘明
    。
據上論斷，應依刑事訴訟法第369條第1項前段、第364條、第299
條第1項前段，刑法第28條、216條、第215條、第339條第2項、
第55條、第41條第1項前段、第74條第1項第1款、第2項第4款、
第38條之1第2項第2款、第3項，刑法施行法第1條之1第1項，判
決如主文。
本案經檢察官姜長志提起公訴，檢察官董怡臻到庭執行職務。
中　　華　　民　　國   109    年    6    月    24    日
                  刑事第二十三庭審判長法  官　李釱任 
                                      法  官　崔玲琦 
                                      法  官　梁耀鑌 
以上正本證明與原本無異。
不得上訴。
                                      書記官　宗志強
中　　華　　民　　國　　109 　年　　6 　　月　　24　　日
附錄：本案論罪科刑法條全文
中華民國刑法第215條
（業務上文書登載不實罪）
從事業務之人，明知為不實之事項，而登載於其業務上作成之文
書，足以生損害於公眾或他人者，處3 年以下有期徒刑、拘役或
5 百元以下罰金。
中華民國刑法第216條
（行使偽造變造或登載不實之文書罪）
行使第210 條至第215 條之文書者，依偽造、變造文書或登載不
實事項或使登載不實事項之規定處斷。
中華民國刑法第339條
（普通詐欺罪）
意圖為自己或第三人不法之所有，以詐術使人將本人或第三人之
物交付者，處5 年以下有期徒刑、拘役或科或併科50萬元以下罰
金。
以前項方法得財產上不法之利益或使第三人得之者，亦同。
前二項之未遂犯罰之。